臺灣屏東地方法院民事判決　　　　　　　 93年度訴字第344號
原　　　告　戊○○
被　　　告　丙○○
　　　　　　辛○○
　　　　　　癸○○
　　　　　　丁○○
　　　　　　庚○○
上列五人之
訴訟代理人　壬○○　　住屏東縣.
被　　　告　乙○○　　住屏東縣.
　　　　　　　　　　　　號
　　　　　　己○○　　住屏東縣.
　　　　　　甲○○　　住屏東縣.
上列當事人間請求分割共有物事件，本院於民國94年5 月24日言
詞辯論終結，判決如下：
    主    文
兩造共有坐落屏東縣埔鄉○○段七三六－四地號，地目：田，
面積二六九八三平方公尺土地依下列方法分割：如附圖二所示編
號Ａ部分面積四七０平方公尺分歸被告己○○取得，編號Ｂ部分
面積三０六二平方公尺分歸被告乙○○取得，編號Ｃ部分面積一
七九０平方公尺分歸被告甲○○取得，編號Ｄ部分面積五八二０
平方公尺分歸被告辛○○取得，編號Ｅ部分面積三四０二平方公
尺分歸被告癸○○取得，編號Ｆ部分面積五０四平方公尺分歸被
告丙○○取得，編號Ｇ部分面積三二０八平方公尺分歸被告庚○○取得，編號Ｈ部分面積三八八二平方公尺分歸被告丁○○取得
，編號Ｉ部分面積四八四五平方公尺分歸原告取得。
被告癸○○應補償被告己○○新臺幣壹拾萬零伍佰元，補償被告
丁○○新臺幣柒萬仟伍佰元。被告庚○○應補償被告丁○○新
臺幣壹萬壹仟伍佰元。
訴訟費用由被告各按附表所示應有部分比例負擔，餘由原告負擔
。
    事實及理由
一、被告乙○○、甲○○經合法通知，未於最後言詞辯論期日到
    場，經核無民事訴訟法第386 條各款規定情事，爰依原告之
    聲請由其一造辯論而為判決。
二、原告主張：坐落屏東縣埔鄉○○段736-4 地號，地目：田
    ，面積26,983平方公尺土地（下稱系爭土地）為兩造各按附
    表所示應有部分共有，兩造間就系爭土地並無不分割之約定
    ，復無法達成分割協議，且系爭土地亦非不能分割，爰依民
    法第823 條第1 項規定訴請裁判分割，分割方法如附圖二及
    附表所示等語。
三、被告乙○○、甲○○未於最後言詞辯論期日到場辯論，依其
    先前陳述均同意分割，並請求各按現在使用情形及應有部分
    比例為之，且二人分得土地須相鄰。被告己○○、辛○○、
    癸○○、丙○○、庚○○、丁○○均同意依附圖二及附表所
    示方式分割，並同意就各人因分割而增減之面積按每平方公
    尺新臺幣（下同）500 元之標準互為補償。
四、原告與被告己○○、辛○○、癸○○、丙○○、庚○○、丁○○成立協議事項：
  (一)同意依附圖二及附表所示方式分割。
  (二)以前項方式分割結果，同意各人因分割而增減之面積按每平
    方公尺500 元之標準互為補償。
五、按共有人得隨時請求分割共有物，但因物之使用目的不能分
    割或契約定有不可分割之期限者，不在此限；又共有物之分
    割，依共有人協議之方法行之，分割之方法不能協議者，法
    院得依任何共有人之聲請，以原物分配於各共有人，民法第
    823 條第1 項、第824 條第1 項第1 款分別定有明文。查原
    告主張系爭土地為兩造按上開應有部分比例共有，有土地登
    記簿謄本在卷可稽，按其使用目的並非不能分割，兩造間亦
    無不分割之約定卻不能達成分割協議等情，為被告所不爭執
    ，是依上開法條規定，原告請求分割系爭土地，洵屬有據，
    應予准許。
六、次按，分割共有物時，法院應參酌當事人之聲請、共有物之
    性質、經濟效用及全體共有人利益公平決之。經查：
  (一)系爭土地如附圖一、二所示形狀略呈Ｖ字型，並可分為三部
    分，底部在南，上方分向東北、西北方向延伸；又其所有權
    固為兩造9 人所共有，然現在實際占有之人則僅原告及被告
    乙○○、辛○○（即原告戊○○之子）、癸○○、庚○○、
    丁○○等6 人，並按附圖一所示分甲、乙、丙、丁、戊、己
    等六部分，各由被告乙○○、辛○○分別在位居Ｖ字型右上
    方（東北部）之甲、乙部分栽種蓮霧、檸檬；被告癸○○、
    庚○○依序在位居Ｖ字型下方（南部）之丙、丁部分經營檳
    榔園；被告丁○○及原告各在Ｖ字型左上方（西北部）編號
    戊、己部分種植檸檬等情，此據本院於民國93年12月6 日勘
    驗現場並製作筆錄、繪製草圖，並囑託屏東縣里港地政事務
    所製作複丈成果圖在卷可按。
  (二)茲審酌兩造之共同意見以：1.按原物分割、2.各共有人分得
    部分儘量與應有部分比例相符、3.儘量維持現在占有使用特
    定部分共有人之使用狀態；另考量避免因安插現在未實際占
    有系爭土地共有人取得土地，而造成上開已占有使用特定部
    分之共有人發生同時將部分現在耕作土地交付他人卻新取得
    其他部分土地，致橫生困擾之情形，認為系爭土地應採之分
    割方式如下：
  1.系爭Ｖ字型土地東北部即附圖一編號甲、乙部分，現分別為
    被告乙○○、辛○○占有供耕作使用，其中甲部分土地面積
    4,305 平方公尺，逾現占有使用人即被告乙○○應有部分換
    算之面積，除保留與其應得面積3,062平方公尺相當如附圖
    二所示編號B 部分分與之，又斟酌被告己○○請求分得土地
    靠近其現耕作鄰地，即系爭土地東北方，同段736-6 地號土
    地一節，將附圖二編號A 部分，面積470 平方公尺土地分配
    予己○○。另就剩餘部分面積773 平方公尺（4,305-3,062-
    470=773）， 連同附圖一所示編號乙，面積6,837 平方公尺
    部分土地，共計面積7,610 平方公尺（773+6,837=7,610）
    ，適與應有部分換算面積各為1,790 平方公尺、5,820 平方
    公尺之被告甲○○及原占有使用附圖一編號乙部分之人，即
    被告辛○○應有部分之總和相同（1,790+5,820=7,610），
    故將附圖二所示編號C 部分，範圍涵蓋原附圖一編號甲、乙
    兩區塊各一部分之土地分配予被告甲○○，使與上開被告乙○○分得之編號B 部分相鄰，以符合渠二人關於分得部分須
    相連之請求（詳本院卷第92頁），被告辛○○則取得附圖二
    編號D 部分，與其應有部分換算面積相同且完全位在其原占
    有使用部分範圍內之土地。
  2.就系爭Ｖ字型土地下方（南部）、左上方（西北部）部分，
    為尊重其現在使用狀況，避免分割關係複雜致生日後當事人
    執行上之困擾，仍依附圖一所示編號丙、丁（系爭土地南方
    部分）即被告癸○○、庚○○現耕作部分，及編號戊、己即
    被告丁○○與原告現使用部分等二大區塊分別處理。亦即，
    附圖一編號丙、丁部分原則上仍分由被告癸○○、庚○○即
    現在占有使用之人，各按幾近其應有部分比例換算之面積，
    依序取得如附圖二編號E 、G 部分土地外，並由原本二人占
    有使用即附圖一編號丙、丁部分相連處，另按被告丙○○之
    應有部分比例劃出面積504 平方公尺之長條狀土地如附圖二
    編號F 部分分予之；就附圖一編號戊、己（系爭土地西北部
    分）即被告丁○○與原告現占有使用部分，則仍由兩人以分
    得現在占有部分為原則，各自取得如附圖二編號H 、I 部分
    。
  3.綜上所陳，本件應以原物分配方式分割予各共有人如主文第
    一項所示。另就補償部分，被告己○○、癸○○、庚○○、
    丁○○按上開分割結果，依序取得如附圖二編號A 、E 、G
    、H 部分土地之面積與各人按應有部分比例換算者略有出入
    ，惟渠等於本院審理時，就分得土地增減之面積，既同意以
    每平方公尺500 元之標準相互補償，爰依附表所示計算方式
    ，並諭知其補償之金額及對象，如主文第二項所示，以符共
    有物分割之本旨。
七、據上論結，原告之訴為有理由，依民事訴訟法第385 條第1
    項前段、第78條、第80條之1 ，判決如主文。
中　　華　　民　　國　　94　　年　　5 　　月　　31  　日
                　　民事第二庭　法　官  陳松檀
正本係照原本作成。
如不服本判決，應於收受送達後20日內向本院提出上訴書狀，其
未表明上訴理由者，應於提出上訴後20日內向本院補提理由書狀
（均須按他造當事人之人數附繕本）
                            　　書記官  謝天祥
中　　華　　民　　國　　94　　年　　5 　　月　　31　　日
┌─────────────────────────┬───────┬───────────────┐
│埔鄉○○段736-4地號             　　　　        │   面    積   │　     26,983 平方公尺        │
├─────────────────────────┴───────┴───────────────┤
├────┬─────┬───────┬──────┬───────┬───────┬───────┤
│ 共有人 │ 應有部分 │   換算面積   │分割取得部分│ 分割所得面積 │與應有部分差額│  應找補金額  │
├────┼─────┼───────┼──────┼───────┼───────┼───────┤
│ 己○○ │1354/54420│   671平方公尺│     Ａ     │   470平方公尺│- 201平方公尺 │應得100,500 元│
├────┼─────┼───────┼──────┼───────┼───────┼───────┤
│ 乙○○ │3062/26983│ 3,062平方公尺│     Ｂ     │ 3,062平方公尺│      0       │      0       │
├────┼─────┼───────┼──────┼───────┼───────┼───────┤
│ 甲○○ │3610/54420│ 1,790平方公尺│     Ｃ     │ 1,790平方公尺│      0       │      0       │
├────┼─────┼───────┼──────┼───────┼───────┼───────┤
│ 辛○○ │5820/26983│ 5,820平方公尺│     Ｄ     │ 5,820平方公尺│　　  0　 　　│　　  0 　　　│
├────┼─────┼───────┼──────┼───────┼───────┼───────┤
│ 癸○○ │3054/26983│ 3,054平方公尺│     Ｅ     │ 3,402平方公尺│+ 348平方公尺 │應付174,000 元│
├────┼─────┼───────┼──────┼───────┼───────┼───────┤
│ 丙○○ │ 504/26983│   504平方公尺│     Ｆ     │   504平方公尺│      0       │      0       │
├────┼─────┼───────┼──────┼───────┼───────┼───────┤
│ 庚○○ │3185/26983│ 3,185平方公尺│     Ｇ     │ 3,208平方公尺│+  23平方公尺 │應付 11,500 元│
├────┼─────┼───────┼──────┼───────┼───────┼───────┤
│ 丁○○ │4052/26983│ 4,052平方公尺│     Ｈ     │ 3,882平方公尺│- 170平方公尺 │應得 85,000 元│
├────┼─────┼───────┼──────┼───────┼───────┼───────┤
│ 戊○○ │4845/26983│ 4,845平方公尺│     Ｉ     │ 4,845平方公尺│      0       │      0       │
├────┴─────┼───────┼──────┼───────┼───────┼───────┤
│  合            計  │26,983平方公尺│ 合      計 │26,983平方公尺│      0       │      0       │
└──────────┴───────┴──────┴───────┴───────┴───────┘
